【裁判字號】    95,自,65
【裁判日期】    950907
【裁判案由】    妨害信用等
【裁判全文】
臺灣臺北地方法院刑事判決                95年度自字第65號
自  訴  人    群亨國際美容股份有限公司
兼法定代表人  甲○○
上二人共同    蔡茂松律師
代  理  人    林新傑律師
被      告    丙○○
上列被告因妨害信用等案件，經自訴人等提起自訴，本院判決如
下：
    主      文
丙○○無罪。
    理      由
一、自訴意旨略以：自訴人群亨國際美容股份有限公司（下稱群
    亨公司）為國內知名美容機構，自訴人甲○○則係群亨公司
    之負責人，亦為國內美容界知名人士。群亨公司自民國八十
    五年十一月十九日起即向行政院衛生署申請獲准輸入「晚櫻
    草油膠囊食品」（英文品名：EVENING PRIMROSE OIL CAPSU
    LES），嗣於八十八年一月十二日獲准展延，於九十年一月
    十七日再向該署申請展延獲准，並為產品查驗登記。詎被告
    丙○○因八十九年間參加群亨公司旗下事業「女人話題」課
    程，自認未達預期豐胸效果，乃對甲○○提起刑事告訴及民
    事損害賠償事件，九十五年五月二日於臺灣臺中地方法院民
    事庭開庭後，明知電視、新聞報紙等媒體之傳播影響甚鉅，
    如於該媒體發表不實言論，將誤導不知情之民眾並貶損他人
    之聲譽及信用，竟仍基於誹謗群亨公司及甲○○之意圖，在
    毫無證據情況下，即於九十五年五月二日向蘋果日報記者指
    稱：「該豐胸療程傷害她極深，吃了黃（指甲○○）的員工
    提供的晚櫻草油膠囊，致單身的她去年四十二歲就停經，無
    法生育」云云之不實言論，而經蘋果日報於同年五月三日大
    幅刊登報導後，被告再於九十五年五月三日當日下午約七時
    七分許接受中天電視台晚間新聞現場電話訪問時指稱：「他
    就要我說吃這個有助於豐胸嘛，所以我為了豐胸，我就吃了
    啊！後來月經就混亂，我也不曉得說是因為，我當初不曉得
    是因為這個東西引起的‧‧‧其實這個是四件、四個案子併
    起來告的啦！並不是只有詐欺這方面啦（記者：哪四個案子
    ？）我吃他們公司產品吃出問題來啊‧‧‧」云云之不實言
    論，除經現場立即傳播於全國外，更於該電視台以跑馬燈方
    式不段重複播放，刻意散布誤導民眾以為女性食用群亨公司
    產品，將發生月經混亂、停經、無法生育等身體健康問題，
    及其因甲○○指示食用晚櫻草油膠囊，導致月經混亂、停經
    、無法生育之不實流言。被告明知向電視、新聞報紙等媒體
    發表上開不實指摘、傳述之言論，均足以嚴重毀損自訴人群
    亨公司與甲○○之名譽及信用，且自承無任何食用該晚櫻草
    油膠囊或群亨公司其他產品，將發生女子月經混亂、停經或
    無法生育等情事之證據，竟仍先後向蘋果日報記者及於中天
    電視台晚間新聞現場訪問時為上開不實言論，均已嚴重毀損
    群亨公司及甲○○之名譽及信用，造成難以回復之損害，顯
    有誹謗之實質惡意，且其不實言論足使社會上對於群亨公司
    及甲○○之經濟上履行能力、誠信程度及營業信譽產生不利
    觀感，因認丙○○涉犯刑法第三百十條第一項之誹謗罪、同
    法第三百十三條之妨害信用罪嫌。
二、程序部分：
    按案件由犯罪地或被告之住所、居所或所在地之法院管轄，
    刑事訴訟法第五條第一項定有明文，而所謂犯罪地，參照刑
    法第四條之規定，解釋上自應包括行為地與結果地兩者而言
    ，最高法院七十二年臺上字第五八九四號判例意旨可資參照
    。本件被告丙○○之住所雖在臺中縣龍井鄉○○村○○○路
    一四三巷七二號，有法務部戶役政連結作業系統個人基本查
    詢資料一紙在卷可稽，依自訴意旨，被告亦係於臺中地方法
    院庭訊後接受蘋果日報記者訪問時而為前開自訴人所指妨害
    名譽及信用之犯行；惟查中天電視台係一向全臺灣地區播送
    節目之無線電視台，蘋果日報亦為全臺發行之報紙，此為公
    眾週知之事實，依自訴意旨所述，被告所為前揭不實言論係
    經由中天電視台及蘋果日報對一般社會大眾播送報導，自訴
    人因而認有妨害自訴人名譽及信用之情事，則被告前開犯罪
    行為之犯罪結果地，自應包括得以收視中天新聞，及蘋果日
    報銷售所及之本院管轄區域在內，本院就本件自訴案件自有
    管轄權無訛。被告辯稱蘋果日報及中天新聞之記者均為臺中
    記者，伊之住所及與自訴人間相關詐欺案件涉訟地亦均在臺
    中地區，本件本院並無管轄權云云，揆諸前揭說明，尚非可
    採，合先敘明。
三、實體部分：
  (一)按犯罪事實應依證據認定之，無證據不得認定犯罪事實；不
    能證明被告犯罪者，應諭知無罪之判決，刑事訴訟法第一百
    五十四條第二項、第三百零一條第一項定有明文。而認定犯
    罪事實所憑之證據，雖不以直接證據為限，間接證據亦包括
    在內；然而無論直接或間接證據，其為訴訟上之證明，須於
    通常一般之人均不致有所懷疑，而得確信其為真實之程度者
    ，始得據為有罪之認定，倘其證明尚未達到此一程度，而有
    合理之懷疑存在時，即應為有利於被告之認定，更不必有何
    有利之證據，最高法院三十年上字第八一六號、七十六年臺
    上字第四九八六號判例可資參考。次按檢察官就被告犯罪事
    實，應負舉證責任，並指出證明之方法，刑事訴訟法第一百
    六十一條第一項定有明文，亦即檢察官就被告之犯罪事實應
    負實質之舉證責任，以貫徹無罪推定原則，該檢察官應負實
    質舉證責任之規定係編列在本法第一編總則第十二章「證據
    」中，故於自訴程序之自訴人亦同有適用（最高法院九十一
    年度第四次刑事庭會議決議第十一項參照）。而刑法第三百
    十三條之妨害信用罪，須行為人以散布流言或以詐術之方式
    ，對他人之信用加以損害者，方能成立；至於同法第三百十
    條第一項之誹謗罪之成立，雖不以行為人事實上確已散布於
    眾為必要，惟仍須具有散布於眾之意圖，並基於誹謗他人之
    故意而指摘或傳述足以毀損他人名譽之事，始足當之。
  (二)自訴人等認被告涉犯本件誹謗及妨害信用罪，無非係以：被
    告對蘋果日報記者指稱吃了自訴人員工提供之晚櫻草油膠囊
    ，致其發生停經無法生育情事，又於接受中天電視台新聞專
    訪時指稱食用自訴人提供之產品後導致月經混亂，此有蘋果
    日報報紙剪報及中天新聞電視節目節錄光碟及譯文在卷可稽
    ，被告客觀上已具有指摘不實事項誹謗自訴人名譽及妨害自
    訴人信譽之事實；而被告明知電視、新聞報紙之報導為不特
    定多數人所得共見共聞，任意傳述指摘將毀損自訴人之名譽
    及信用，竟仍決意而於接受蘋果日報記者及中天電視台新聞
    現場訪問時，散布前開不實言論，其雖辯稱僅與蘋果日報記
    者乙○○閒聊，不知乙○○會報導云云，惟被告明知乙○○
    為蘋果日報記者，且先前已數次訪問被告，並均就被告與自
    訴人間之爭議報導於蘋果日報，其辯稱不知乙○○會報導云
    云，顯不足採信；而晚櫻草油膠囊食品係自訴人群亨公司於
    八十五年間向衛生署申請獲准合法輸入，並為產品之查驗登
    記，亦有衛生署核備資料及書函可證，被告於接受蘋果日報
    記者訪問時自承並無任何食用該晚櫻草油膠囊或群亨公司其
    他產品將發生女子月經混亂、停經或無法生育等情事之證據
    ，迄今亦未提出任何證據證明具有相當理由確信其言論為真
    實，足見其主觀上具有妨害信用及誹謗之故意，並有實質惡
    意而無誹謗罪之阻卻構成要件事由，更有散布於眾之不法意
    圖等情，為其論據。訊據被告堅決否認自訴人所指犯行，辯
    稱：九十五年五月二日於臺中地方法院民事庭庭訊結束後，
    伊與蘋果日報記者乙○○聊天時，僅告知自己有亂經情形，
    且過去服用女性賀爾蒙相關產品時曾有起疹子與發熱不適等
    經驗，然始終無法確定自己亂經與晚櫻草油膠囊是否有關，
    迄看到報紙報導甲○○之妻林艷秋建議女星服用晚櫻草油補
    充女性賀爾蒙時，才知道晚櫻草油含有女性賀爾蒙，惟並未
    對乙○○指稱服用該膠囊後導致停經或不孕，當時與乙○○
    僅係朋友間單純聊天，並非正式接受採訪，不知乙○○會作
    成報導刊出，況該報導內容與當時所述真意有所出入，且伊
    已於九十四年十一月間停經亦屬事實；另伊雖有接受中天電
    視台新聞記者電話訪談，惟非以攝影機拍攝採訪，不知記者
    有錄音，亦未料及內容會播出，且所述「他就要我吃這個東
    西‧‧‧」之「他」係指群亨公司臺中店之員工，非指甲○○，並無毀損自訴人名譽及信用之行為與意思等語。
  (三)經查：
  1.九十五年五月三日蘋果日報A20版標題為「豐胸糾紛甲○○
    遭討逾一千四百萬」之報導，其報導中段載稱：「賴女（即
    本件被告）還表示，該豐胸療程傷害她極深，吃了黃（指自
    訴人甲○○）的員工提供的晚櫻草油膠囊，致單身的她去年
    四十二歲就停經，無法生育，不過此部分她暫時還提不出證
    明」等語，有自訴人所提報紙剪報一件在卷可稽（見本院卷
    第十一頁）；另同日晚間中天電視台晚間新聞曾就同一事件
    報導，被告於電話中對該電視台記者陳稱：「他就要我說吃
    這個有助於豐胸嘛，所以我為了豐胸，我就吃了啊！後來月
    經就混亂，我也不曉得說是因為，我當初不曉得是因為這個
    東西引起的」、「其實這個是四件、四個案子併起來告的啦
    ！並不是只有詐欺這方面啦（記者問：哪四個案子？）我吃
    他們公司產品吃出問題來啊‧‧‧」等語，亦有自訴人提出
    之節目錄影光碟、譯文在卷可考（見本院卷第十二至十三頁
    ），並經本院當庭勘驗該光碟無訛（見本院卷第一四七頁）
    。又自訴人群亨公司係獲行政院衛生署核可輸入「晚櫻草油
    膠囊」並為產品之查驗登記，有其所提行政院衛生署核備資
    料及書函附卷可稽（見本院卷第六至十頁），被告對此亦不
    否認。前開各該事實，固堪認定。
  2.惟被告並未向蘋果日報撰稿記者乙○○指稱因服用晚櫻草油
    ，導致停經無法生育等語，此據證人乙○○結證：「（問：
    被告當時究竟有無提及她是因為吃了自訴人所提供的晚櫻草
    油導致停經無法生育等語？）她不是這樣說，也不是說她是
    因為吃了晚櫻草油導致無法生育，而是做了一個很長的陳述
    ，提到她有吃晚櫻草油，還有剛才所說的身體不適等情況（
    指後述之起疹子、經期混亂等），及停經的情形。至於無法
    生育的部分，是我問她的，內容同我剛才所述（指後述被告
    回答：沒有月經，當然不能生育等語），她並沒有說無法生
    育是因為晚櫻草油的關係，離開法院聊天的時候，就沒有再
    提到能否生育的事情」等語明確（見本院九十五年八月二十
    四日審判筆錄第七頁）。證人乙○○並敘明該篇報導之內容
    依據為：「（九十五年五月二日，臺灣臺中地方法院民事庭
    外）當時剛開完庭，我正好趕到現場，聽到被告與一名替代
    役男在討論一些法律問題，我就湊過去聽，正好聽到被告與
    一名替代役男在討論一些法律問題，我就湊過去聽，正好聽
    到被告向替代役男說她已經停經，而與他在討論賠償的問題
    。我聽到以後嚇了一跳，因為之前我聽過她說她的經期早就
    亂掉，而且在她另案民事訴訟狀中，被告也有提到她的經期
    是十五到二十天就一次，當時中西醫都有就診，所以我就趕
    快問被告是否已經真的停經了，被告看到我猶豫一下，就掉
    頭離開現場，我問替代役男是否如此，替代役男點點頭，我
    就去追被告，我追到被告之後，被告就說：對啦，就像你剛
    才聽到的那樣子。‧‧‧我就問被告是何時停經，被告說去
    年的十一月就沒有了，被告還說這種事情本來就不好意思提
    出來，我就問被告：那不就不能生了嗎？被告回答：廢話，
    沒有月經，當然不能生育。」、「被告有說她在服用晚櫻草
    油之前，就有告知銷售人員她的體質不能服用與女性賀爾蒙
    有關的藥，但銷售人員告訴她晚櫻草油與賀爾蒙無關，以致
    於她在服用後，先是起疹子，接著經期就亂了，後來就停經
    了，她很氣當時的銷售人員。這段內容是晚上我要問她有無
    證明時，我們在電話中提到的。在此電話之前，我們提到停
    經事情的時間很短，沒有提到停經的原因。」、「（問：當
    天撰稿之前，既然沒有講到停經的原因，為何報導內容中會
    提到是吃了膠囊導致停經等語？）‧‧‧我們在法院講話的
    時間很短，後來就出去喝飲料。我們邊喝飲料邊聊天，時間
    長達一、二個小時，大部分是講到被告與甲○○之間的全部
    訴訟，也有提到她起疹子的數量及分佈的位置，全身發熱而
    且很不舒服，她吃晚櫻草油膠囊時曾經懷疑是否有女性賀爾
    蒙，但是不能確定。她就是說吃了晚櫻草油之後，全身發熱
    ，還有其他不舒服的症狀，也有提到她是因為個人體質不能
    吃女性賀爾蒙有關的東西，此外就是提到被告個人感情的問
    題。」等情綦詳（見本院同前筆錄第三、六頁）。是以被告
    當日除被動向記者乙○○承認停經外，尚陳明其不能服用女
    性賀爾蒙之特異體質，並表示「吃晚櫻草油膠囊時曾懷疑是
    否有女性賀爾蒙，但是不能確定」等語明確，故依被告全部
    陳述內容觀之，其並未直指或暗諭自訴人所申請輸入之晚櫻
    草油產品有何瑕疵致其不孕。再按一般所稱之「女性賀爾蒙
    」本屬女性體內之重要激素，其對於生殖器官、內分泌及心
    血管系統、肌體代謝、骨骼生長及皮膚等各方面均有影響，
    除經處方補充外，亦可能存在於天然食物之中；是以醫學上
    對於長期補充使用女性賀爾蒙之風險雖有爭議，惟究非單純
    之負面評價，且確有女性基於健康、美容等因素考量，或遵
    醫囑服用、或由一般食品中補充之情形，此為一般週知之事
    。從而，被告縱言其懷疑該產品內存有與女性賀爾蒙有關之
    成分云云，亦難謂其指訴達於足以毀損自訴人商譽或信用之
    程度。遑論乙○○與被告自九十四年間，自訴人甲○○被訴
    詐欺案件起訴後，即因採訪關係而認識，此後乙○○經常致
    電被告或與之交談，內容則未必見報，被告亦常向乙○○表
    明視其為友人之意；且本次採訪始於乙○○側耳傾聽被告與
    第三人間私下之談話內容，經追問得知被告停經之事，復見
    被告心情欠佳，主動邀其至附近店家喝飲料閒聊，又於撰稿
    完成後，應報社要求致電被告查詢，而在未告知採訪、刊登
    及查證目的之情況下，與被告談及相關情事，亦據證人乙○○證述明確（見本院同日審判筆錄），是於被告對乙○○為
    相關陳述時，能否知悉渠等談話內容可能刊登，而有藉此傳
    述、散布之主觀意圖，更非無疑。被告辯稱其當日僅與乙○○聊天而非接受採訪，且該報導內容與其所述情節亦有出入
    等語，非無可採；自訴人逕以蘋果日報之該篇報導為據，指
    訴被告妨害渠名譽、信用，應屬誤會。
  3.又九十五年五月三日中天電視台晚間新聞報導節目中，主播
    雖報導稱：「但是對於甲○○的這位女客戶，她今天也有話
    要講‧‧‧原來是豐胸的廣告‧‧‧不過呢，她現在看到自
    己原來是停經，每個月的好朋友沒來，現在竟然導致不孕。
    她認為，一個女性無法生育，懷孕做媽媽，她覺得她所要的
    賠償，應該是合情合理」，報導同時並於畫面下方打上「甲○○豐胸女客人月經停竟成不孕」之標題，記者進而旁白稱
    ：「賴小姐聲稱吃了甲○○的豐胸藥後，讓她去年四十二歲
    就停經不能生育‧‧‧」等語；惟查被告於接受該電視台記
    者電話訪問時係陳稱：「他就要我說吃這個有助於豐胸嘛，
    所以我為了豐胸，我就吃了啊！後來月經就混亂，我也不曉
    得說是因為，我當初不曉得是因為這個東西引起的」等語，
    而僅表示不確定或當初不知其月經混亂之結果與所服用之豐
    胸產品有關，且未指明所謂「他」係指何人（惟畫面字幕於
    「他」字後方自行加註「（甲○○）」字樣），經記者進一
    步詢問其與甲○○間賠償和解金額情形，被告亦僅指稱：「
    其實這個是四件、四個案子併起來告的啦！並不是只有詐欺
    這方面啦（記者問：哪四個案子？）我吃他們公司產品吃出
    問題來啊‧‧‧」等語，上開各情，有自訴人所提光碟及譯
    文在卷可稽，並經本院當庭勘驗該光碟屬實，是以被告前開
    言論，並非連續陳述甚明。而依被告自述月經紊亂部分之全
    文觀之，係陳述其服用豐胸食品，不知道因此引發亂經情事
    ；此後被問及求償金額之計算方式時，始回答：「其實這個
    是四件、四個案子併起來告啦！‧‧‧（問；哪四個案子？
    ）我吃他們公司產品吃出問題來啊、還有他們還公開我的，
    他們還有公開我的裸照的一部分啊！」；佐以被告與自訴人
    甲○○間當時確有其他案件涉訟中，亦有渠等間之訴訟文書
    等件在卷可憑。是認被告前開陳述，均係針對與自訴人間之
    訴訟及求償情形所為，其內容或因不滿情緒，而對自訴人及
    其輸入之產品有所質疑、指摘，惟僅止於陳述被告自己月經
    紊亂之情形，非對自訴人或其輸入、販售之產品為何負面評
    價或瑕疵主張，況以被告因受訪而就其與自訴人間之訴訟情
    形進行說明，亦難認有誹謗或損害自訴人信用之主觀意圖。
    至於前開新聞畫面中「甲○○女客人月經停竟成不孕」之標
    題，及記者與主播所為「停經」、「導致不孕」、「無法生
    育」、「賴小姐『聲稱』吃了甲○○的豐胸藥後，讓她去年
    四十二歲就停經不能生育」等「報導內容」，則非被告受訪
    時所為陳述及用語，自難僅以前開經過編輯、加註之電視報
    導，遽認被告有自訴人所稱「利用電視媒體極易傳播散布之
    特性，刻意散布誤導民眾以為女性食用自訴人群亨公司產品
    ，將發生月經混亂、停經、無法生育等身體健康問題，及其
    因甲○○指示食用晚櫻草油膠囊，導致月經混亂、停經、無
    法生育等不實流言，達其損害自訴人名譽及信用目的」之犯
    行。被告辯稱僅接受記者電話訪談，並無毀損自訴人名譽及
    信用之故意與行為等語，亦屬可信。此外，復查無其他積極
    證據，足證被告有自訴意旨所指誹謗及妨害信用犯行，即不
    能證明被告犯罪，依首揭法條規定及判例意旨之說明，自應
    為被告無罪之判決。
據上論斷，應依刑事訴訟法第三百四十三條、第三百零一條第一
項，判決如主文。
中    華    民    國    95    年    9     月    7     日
                  刑事第十一庭  審判長法  官  劉方慈
                                      法  官  鍾淑慧
                                      法  官  林庚棟
以上正本證明與原本無異。
如不服本判決，應於判決送達後十日內，向本院提出上訴狀。
                                      書記官  殷玉芬
中    華    民    國    95    年    9     月    12    日


司法院資訊處製作；財團法人民間司法改革基金會備份。
